最　高　行　政　法　院　裁　定
　　　　　　　　　　　　　　　　　　 94年度裁字第02386號
抗　告　人　台灣糖業股份有限公司
代　表　人　甲○○
上列抗告人因與相對人嘉義縣政府間更正土地登記事件，對於中
華民國93年9月30日高雄高等行政法院93年度訴字第247號裁定提
起抗告，本院裁定如下︰
　　主  文
抗告駁回。
抗告訴訟費用由抗告人負擔。
　　理  由
一、按抗告法院認抗告為不合法或無理由者，應為駁回抗告之裁
    定。
二、本件抗告人所有嘉義縣太保市○○○段安仁小段25地號土地
    ，參加抗告人民國（下同）56年度自辦之東勢寮農地重劃，
    重劃結果公告上開系爭土地面積為2.2840公頃。然因系爭土
    地與同小段21、22、23地號土地位於60年度安仁農地重劃區
    邊緣，而該等土地地形彎曲不全，於重劃規劃時，相對人欲
    將上開土地納入安仁農地重劃區截彎取直，經重新計算其面
    積後，乃以69年12月24日69府地劃字第94253號函嘉義縣嘉
    義地政事務所辦理面積訂正，而嘉義地政事務所亦據此而將
    抗告人所有上開系爭土地之面積訂正登記為2.6427公頃。嗣
    91年間嘉義縣水上地政事務所辦理擴大縣治所在地都市計畫
    區公共設施用地逕為分割測量時，發現系爭土地之地籍圖面
    積為2.2840公頃與土地登記簿記載面積2.6427公頃不符，經
    相對人檢閱截彎取直後地籍圖及派員實地檢測，發現系爭土
    地當時並未列入截彎取直範圍，且經檢算其圖面之面積為2.
    2840公頃與56年重劃當時公告之面積一致，顯係嘉義地政事
    務所於69年間辦理面積訂正錯誤。而相對人為求地籍完整、
    圖簿一致，乃於91年10月11日以91府地劃字第0122991號函
    囑嘉義縣水上地政事務所應將系爭土地面積更正為2.2840公
    頃，並請依規定辦理登記後，逕函抗告人。而相對人於同日
    並以同文號函知抗告人：「．．．五．．為圖簿一致地籍完
    整，本府依土地法第69條暨土地登記規則第134條規定辦理
    更正太保市○○○段安仁小段25地號土地面積2.6427公頃更
    正為2.2840公頃。．．」等語。抗告人旋於91年11月12日向
    相對人提出異議，相對人則另以92年4月1日府地劃字第0920
    035010號函復抗告人略以：「．．．二、經查貴公司所有．
    ．．土地，係經水上地政事務所辦理擴大縣治所在地都市計
    畫區公共設施用地逕為分割測量時發現圖簿不符，經查閱相
    關清冊及檢算地籍圖面積，且為使圖簿一致地籍完整，本府
    依土地法第69條暨土地登記規則第134條規定辦理更正有案
    。．．」等語。抗告人不服，循序提起本件行政訴訟。
三、原審以：相對人上揭91年10月11日91府地劃字第0122991號
    函囑嘉義縣水上地政事務所，乃係相對人依據土地登記規則
    第134條及土地法第69條規定，對其所屬嘉義縣水上地政事
    務所為之指示處理，為上級官署對下級官署本於職權所為之
    指揮監督，要非係直接對抗告人所為之行政行為，自非行政
    處分，甚為明確。又有關土地登記事項之更正，依土地登記
    規則第4條規定，並非係屬相對人法定職權所應辦理之事項
    ，是相對人於同日另以同文號函通知抗告人，亦僅是向抗告
    人說明系爭土地面積更正之理由而已。此外，相對人對抗告
    人91年11月12日之異議，另以92年4月1日府地劃字第092003
    501號函復抗告人，核屬意思通知之性質，均非行政程序法
    或訴願法上之行政處分，是訴願機關以其上開函文均非行政
    處分，抗告人遽行對之提起訴願為不合法，而為不受理之決
    定，尚無不合。抗告人復向原審法院提起本件行政訴訟，請
    求撤銷訴願決定及原處分，並請求相對人就系爭土地為回復
    原面積2.6427公頃之處分，揆諸首開說明，自難認為合法，
    應予駁回等由。資為判斷之論據。經核尚無不合。
四、本件抗告意旨略謂：嘉義縣水上地政事務所發現系爭土地之
    圖簿面積不符後，即報請相對人查明，經相對人查明在指示
    上述地政事務所辦理面積更正，足見該地政事務所無權限自
    行辦理更正，自非原處分機關。又農地重劃土地面積有無計
    算錯誤，應否重行測量，更正登記，係由縣政府決定，故本
    案相對人函文係其本於職權所為之處分，交由下級機關嘉義
    縣水上地政事務所執行，依訴願法第13條規定，並參照本院
    92年度判字第359號判決意旨，應以相對人為處分機關，並
    無違誤。再者，相對人直接通知抗告人，略以為圖簿一致及
    完整，該府依土地法第69條暨土地登記規則第134條規定辦
    理更正太保市○○○段安仁小段25地號土地面積2.6427公頃
    更正為2.2840公頃等語，已對外表示行政處分之效果，並非
    意思通知之性質。是原裁定認相對人之函文非屬行政處分，
    而駁回抗告人在原審之訴，自有未合，為此求為廢棄原裁定
    之裁判等語。
五、本院按：「本法除法律另有規定外，由地政機關執行之」、
    「土地登記，由直轄市或縣（市）地政機關辦理之。但各該
    地政機關得在轄區內分設登記機關，辦理登記及其他有關事
    項。」、「登記人員或利害關係人，於登記完畢後，發見登
    記錯誤或遺漏時，非以書面聲請該管上級機關查明核准後，
    不得更正。」土地法第3條、第39條及第69條分別定有明文
    。由上開規定可知，更正登記係屬土地登記之一種，依上引
    土地法第2條、第39條規定，係屬直轄市或縣（市）地政機
    關或其分設之登記機關之職權，並非屬縣政府之權限。次查
    上引土地法第69條規定，係基於登記更正事項影響利害關係
    人權益重大，非經上級機關核准，不得更正，以昭慎重，應
    屬機關內部控管之機制，故辦理更正登記仍為地政事務所，
    不因該內部控管之規定，而遽認縣政府為處分機關。本案係
    嘉義縣水上地政事務所發現系爭土地之圖簿面積不符後，報
    請相對人查明核准，並據以辦理更正登記，且相對人前述函
    文已載明係依據土地法第69條及土地登記規則第134條辦理
    ，依上開說明，嘉義縣水上地政事務所依土地法第69條規定
    為更正登記後，該更正登記始為行政處分，處分機關自非相
    對人，已足認定。至相對人函知抗告人更正登記之原因，因
    相對人非更正登記之權責機關，該函文尚難認為行政處分。
    又查本院92年度判字第359號判決意旨，係關於農地重劃後
    分配面積不符及差額地價補償所生之糾葛，其主管機關為直
    轄市政府或縣市政府之見解，與本案係依據土地法第69條規
    定所為之更正登記，二者情形顯有不同，自無從援引。綜上
    說明，抗告意旨難認有理由，應予駁回。
六、依行政訴訟法第104條、民事訴訟法第95條、第78條，裁定
    如主文。
中　　華　　民　　國　　94　　年　　11　　月　 10 　　日
                  第五庭審判長法  官　高　啟　燦
                              法  官　蔡　進　田
                              法  官　黃　璽　君
                              法  官　廖　宏　明
                              法  官  楊  惠  欽
以  上  正  本  證  明  與  原  本  無  異
中　　華　　民　　國　　94　　年　　11　　月　　11　　日
　　　　　　　　　　　　　　　書記官　彭　秀　玲
